ACORDAO-COMPLETO-2588867

ACÓRDÃO 3659/2023 ATA 16/2023 - SEGUNDA CÂMARA

VISTOS, relatados e discutidos estes autos de Recurso de Reconsideração em processo de Tomada de Contas Especial interposto pelos Srs. Adeude de Melo da Silva e José Leandro Maciel, buscando impugnar o Acórdão 2429/2022-TCU-Segunda Câmara, por meio do qual os responsáveis tiveram suas contas julgadas irregulares, com imputação de débito e multa no valor de R$ 25.000,00, em função da não comprovação da boa e regular aplicação dos recursos repassados pelo Fundo Nacional de Saúde (FNS) , 
ACORDAM os Ministros do Tribunal de Contas da União, reunidos em Sessão de 2ª Câmara, ante as razões expostas pelo Relator, com fulcro nos arts. 32 e 33 da Lei 8.443/1992, c/c art. 285, do RI/TCU, em:
9.1. conhecer do Recurso de Reconsideração interposto pelos Srs. Adeude de Melo da Silva e José Leandro Maciel para, no mérito negar-lhe provimento;
9.2. dar conhecimento da deliberação ao recorrente e demais interessados.

Recurso de Reconsideração em processo de Tomada de Contas Especial interposto pelos Srs. Adeudo de Melo da Silva e José Leandro Maciel, buscando impugnar o Acórdão 2.429/2022-TCU-2ª Câmara, por meio do qual os responsáveis tiveram suas contas julgadas irregulares, com imputação de débito e multa no valor de R$ 25.000,00, em função da não comprovação da boa e regular aplicação dos recursos repassados pelo Fundo Nacional de Saúde (FNS).

Segunda Câmara

Prefeitura Municipal de Vitorino Freire - MA.

3. Interessados/Responsáveis/Recorrentes:
3.1. Interessado: Fundo Nacional de Saúde - MS (CNPJ 00.530.493/0001-71).
3.2. Responsáveis: Adeude de Melo da Silva (CPF XXX.325.503-XX) e José Leandro Maciel (CPF XXX.914.723-XX).
3.3. Recorrentes: Adeude de Melo da Silva (CPF XXX.325.503-XX) e José Leandro Maciel (CPF XXX.914.723-XX).

13.1. Ministros presentes: Vital do Rêgo (Presidente), Augusto Nardes, Aroldo Cedraz (Relator) e Antonio Anastasia.
13.2. Ministro-Substituto presente: Marcos Bemquerer Costa.

AROLDO CEDRAZ

Ministro Antonio Anastasia.

Trata-se de Recurso de Reconsideração interposto pelos Srs. Adeudo de Melo da Silva e José Leandro Maciel, contra o Acórdão 2429/2022-TCU-Segunda Câmara (Peça 80) , relatado pelo Ministro Antônio Anastasia, que julgou irregulares as suas contas, imputou o débito apurado nos autos e aplicou-lhes multa no valor de R$ 25.000,00.
2.	Transcrevo a seguir, a instrução lavrada no âmbito da Unidade de Auditoria Especializada em Recursos (AudRecursos) (Peça 116) , cujas conclusões contaram com a anuência do titular daquela unidade técnica (Peça 117) : 
	"[...] HISTÓRICO 
A TCE sob comento foi instaurada pelo Fundo Nacional de Saúde - MS (FNS) , em desfavor de Adeude de Melo da Silva e José Leandro Maciel, em razão de não comprovação da regular aplicação dos recursos repassados pela União por meio do FNS.
2.1	Em 27/11/2018, o dirigente da instituição Fundo Nacional de Saúde - MS autorizou a instauração da tomada de contas especial (peça 2) . O processo foi registrado no sistema e-TCE com o número 2349/2018. Os recursos repassados pelo FN ao município de Vitorino Freire - MA, nos anos de 2013 e 2014 e nos meses de outubro a dezembro/2015, na modalidade fundo a fundo, foram auditados pelo Departamento Nacional de Auditoria do SUS (Denasus) conforme consignado em Relatório de Auditoria (peça 3) . 
2.2	O fundamento para a instauração da Tomada de Contas Especial, conforme consignado na matriz de responsabilização elaborada pelo tomador de contas, foi a constatação da seguinte irregularidade: 
Deixar de atestar as Notas fiscais e de comprovar da efetiva entrega e recebimento dos produtos pagos à empresa MEDFARMA PROD. FARM E HOSPITALARES LTDA, as quais deveriam ter sido atestadas e comprovadas.
2.3	Os responsáveis arrolados na fase interna foram devidamente comunicados e, diante da ausência de justificativas suficientes para elidir a irregularidade e da não devolução dos recursos, instaurou-se a tomada de contas especial.
2.4	No relatório (peça 46) , o tomador de contas concluiu que o prejuízo importaria no valor original de R$ 158.765,52. Em 17/4/2020, a Controladoria-Geral da União emitiu o relatório de auditoria (peça 49) , em concordância com o relatório do tomador de contas. O certificado de auditoria e o parecer do dirigente do órgão de controle interno concluíram pela irregularidade das presentes contas (peças 50 e 51) .
2.5	Em 18/5/2020, o ministro responsável pela área atestou haver tomado conhecimento das conclusões contidas no relatório e certificado de auditoria, bem como do parecer conclusivo do dirigente do órgão de controle interno, manifestando-se pela irregularidade das contas, e determinou o encaminhamento do processo ao Tribunal de Contas da União (peça 52) .
2.6	No âmbito do TCU, a instrução da unidade técnica (pela 56) constatou que foi possível definir a responsabilidade de Adeude de Melo da Silva e de José Leandro Maciel e quantificar adequadamente o débito a eles atribuídos, propondo a citação de ambos. 
2.7	Na análise das alegações de defesa (peça 76) , a instrução da unidade técnica propôs rejeitar as alegações de defesa de Adeude de Melo da Silva e de José Leandro Maciel, uma vez que não foram suficientes para sanar as irregularidades a eles atribuídas, e nem afastar o débito apurado. Além de concluir que não existiam nos autos elementos que demonstrassem a boa-fé dos responsáveis ou a ocorrência de outras excludentes de culpabilidade e propôs:
a) rejeitar as alegações de defesa apresentadas pelos responsáveis Adeude de Melo da Silva (CPF: XXX.325.503-XX) e José Leandro Maciel (CPF: XXX.914.723-XX) ; 
b) excluir da relação processual João Gomes dos Santos Filho;
c) julgar irregulares, nos termos dos arts. 1º, inciso I, 16, inciso III, alíneas "b" e "c", da Lei 8.443/1992, c/c os arts. 19 e 23, inciso III, da mesma Lei, as contas dos responsáveis Adeude de Melo da Silva (CPF: XXX.325.503-XX) e José Leandro Maciel (CPF: XXX.914.723-XX) , condenando-os solidariamente ao pagamento das importâncias a seguir especificadas, atualizadas monetariamente e acrescidas dos juros de mora, calculadas a partir das datas discriminadas até a data da efetiva quitação do débito, fixando-lhes o prazo de quinze dias, para que comprovem, perante o Tribunal, o recolhimento das referidas quantias aos cofres do Fundo Nacional de Saúde - MS, nos termos do art. 23, inciso III, alínea "a", da citada lei, c/c o art. 214, inciso III, alínea "a", do Regimento Interno do TCU.
d) aplicar individualmente aos responsáveis Adeude de Melo da Silva (CPF: XXX.325.503-XX) e José Leandro Maciel (CPF: XXX.914.723-XX) , a multa prevista no art. 57, da Lei 8.443/1992, c/c o art. 267, do Regimento Interno do TCU, fixando-lhes o prazo de quinze dias, a contar das notificações, para que comprovem, perante o Tribunal (art. 214, III, alínea "a", do Regimento Interno do TCU) , o recolhimento da dívida aos cofres do Tesouro Nacional, atualizada monetariamente desde a data do acórdão que vier a ser proferido por este Tribunal até a data do efetivo recolhimento, se paga após o vencimento, na forma da legislação em vigor.
2.7	O MP/TCU manifestou-se de acordo com a proposta de encaminhamento apresentada em pareceres uniformes pela Secretaria de Controle Externo de Tomada de Contas Especial (peça 79) . O relator anuiu a proposta da unidade técnica, resultando no acórdão combatido (peça 80) .
ADMISSIBILIDADE
3.	Reitera-se o exame preliminar de admissibilidade (peça 102) , ratificado pelo Exmo. Ministro Aroldo Cedraz (peça 105) , que concluiu pelo conhecimento do recurso, suspendendo-se os efeitos dos itens 9.1, 9.2, 9.3 e 9.4 do Acórdão 2429/2022-TCU-Segunda Câmara em relação aos recorrentes e aos responsáveis com eles condenados em solidariedade.
MÉRITO
4.	Delimitação
4.1	Constitui objeto do recurso verificar se:
	a) ocorreu a prescrição ou a prescrição intercorrente; 
	b) ocorreu a irregularidade apontada (peça 101, p. 3) ;
	c) houve subjetividade na conduta dos recorrentes para que se pudesse reputar o ato como de improbidade administrativa, pois a licitação transcorreu dentro da legalidade (peça 101, p. 4) ;
	d) as irregularidades apontadas não seriam de caráter meramente formal (peça 103, p. 4-5) .
5.	Se ocorreu a prescrição.
5.1	Embora os recorrentes não tenham apresentado qualquer alegação a respeito, a análise acerca de eventual prescrição se torna necessária, em virtude da recente Resolução TCU 344, de 11/10/2022, que regulamenta no âmbito do TCU a prescrição para o exercício das pretensões punitiva e ressarcitória de que trata a Lei 9.873/1999. Além disso, nos processos de controle externo, matéria de ordem pública pode ser revista de ofício ou mediante provocação da parte por simples petição, independentemente de recurso (Acórdão 1160/2015-TCU-Plenário, relatoria do Ministro Augusto Nardes) . Do mesmo modo, ressalta-se que questões de ordem pública autorizam o órgão ad quem a julgar fora do que consta nas razões ou contrarrazões do recurso (Acórdão 690/2010-TCU-Plenário, relator Ministro Augusto Nardes) .
5.2	A Resolução TCU 344/2022 considerou as decisões proferidas pelo Supremo Tribunal Federal (STF) sobre a matéria, em especial as prolatadas no Recurso Extraordinário 636.886 (Tema 899 da Repercussão Geral) e na Ação Declaratória de Inconstitucionalidade 5509. Cabe, ainda, destacar que a Lei 9.873/1999 estabeleceu prazo genérico de 5 (cinco) anos (art. 1º, caput) e prazo específico (art. 1º, § 2º) para exercício da pretensão punitiva e ressarcitória, pois a lei não faz distinção entre ambas.
5.3 	No que se refere ao termo inicial do prazo prescricional de que trata a Lei 9.873/1999, devem ser considerados os critérios definidos no art. 4º da Resolução TCU 344/2022, que está de acordo com o entendimento delineado pelo STF nos autos da mencionada ADI 5509. No caso concreto, segundo previsto no art. 4º, inc. IV, da Resolução TCU 344/2022, o termo inicial seria a data do conhecimento da irregularidade ou do dano, quando constatados em fiscalização realizada pelo Tribunal, pelos órgãos de controle interno ou pelo próprio órgão ou entidade da Administração Pública onde ocorrer a irregularidade, no caso, 1º/7/2016, data do Relatório de Auditoria 16.175 (peça 3) .
5.4	A prescrição foi interrompida nas seguintes datas, por causas interruptivas relacionadas no art. 5º da citada resolução: 
	a) notificação dos recorrentes, ainda em fase anterior à instauração da TCE, em 2/5/2017 (peças 13 e 14) ;
	b) Relatório do Tomador de Contas, em 28/11/2018 (peça 46) ;
	f) relatório do controle interno, em 14/4/2020 (peça 49) ; 
	g) pronunciamento ministerial, em 18/5/2020 (peça 52) 
	h) autuação desta TCE, pelo TCU, em 1º/6/2020 (peça 53) ;
	i) instruções da TCE no TCU, em 21/10/2021 (peça 56) e em 8/3/2022 (peça 76) ;
	j) Decisão condenatória, materializada pelo Acórdão 2429/2022-TCU-Segunda Câmara, relatoria do Ministro Antonio Anastasia, em 17/5/2022 (peça 80) .
5.5	Conforme se verifica nesse andamento processual, fica demonstrada a não ocorrência da prescrição ressarcitória no caso em exame, tanto do prazo prescricional geral de 5 anos quanto da prescrição intercorrente, vez que o processo não ficou paralisado por mais de 3 anos.
6.	Se ocorreu a irregularidade apontada 
6.1	Os recorrentes destacam que foi apontado pela unidade técnica a não comprovação da boa e regular aplicação dos recursos federais do SUS, Bloco Assistência Farmacêutica Básica, repassados ao Município de Vitorino Freire/MA, utilizados para pagamentos de medicamentos vencidos e/ou de notas fiscais sem atesto do recebimento. 
6.2	Desse modo, afirmam que encaminham a prestação de contas referente a aplicação dos recursos federais do SUS, no exercício financeiro de 2015, e que assim estaria apto a demonstrar que não haveria o que se falar em ilicitude na aplicação dos recursos, pois foi feito de acordo com a lei e obedeceu a todos os requisitos previstos. Portanto, no entender dos recorrentes, a suposta não comprovação da boa e regular aplicação de recursos federais representada não teria relevância.
	Análise
6.3	Para o exame desse argumento dos recorrentes, até por não se identificar nos autos a prestação de contas que o recorrente afirma haver carreado aos autos, vem bem a calhar destacar aqui a irregularidade de que trata a presente TCE, que constatada em auditoria do Denasus, da qual redundou o Relatório 16.175 (peça 3, p. 30-31) : 
Constatação 420057: Notas de entrega evidenciam o recebimento de medicamentos vencidos e notas fiscais pagas sem atesto de recebimento prejudicam comprovação da efetiva entrega de medicamentos da Assistência Farmacêutica Básica em 2015, gerando proposição de devolução de recursos no total de R$ 231.153,57.
Evidência: Em 2015, foram adquiridos medicamentos básicos junto à empresa MEDFARMA PROD. FARM E HOSPITALARES LTDA., CNPJ: 00.159.021/0001-54 para o Município de Vitorino Freire. De acordo com reunião inicial, os medicamentos são recebidos mensalmente pela farmacêutica, no entanto a análise das ``notas de entrega`` indica que os produtos são recebidos pela Chefe de Seção de Almoxarifado, havendo, também, notas sem identificação do responsável pelo recebimento, conforme anexo 10. 
As notas analisadas contam com rasuras, observações de medicamentos não entregues, data de validade próxima do vencimento ou vencida, inexistência de data de validade e falta de identificação do atendente ou cliente, contrariando o item 5.4.1.1 do Manual de Assistência Farmacêutica na Atenção Básica-Instruções Técnicas para sua Organização - 2006, que estabelece os procedimentos para recepção dos produtos adquiridos. Quanto às notas com medicamentos vencidos ou com data de validade próxima do vencimento, ressalta-se que a dispensação aos usuários em tempo hábil fica comprometida e contraria o § 2º do art. 51, da RDC/ANVISA nº 44/2009, que veda a dispensação de medicamentos cuja posologia para o tratamento não possa ser concluída dentro do prazo de validade, a saber: 
-Nota de Entrega nº 000219: enalapril 10 mg - lote 7208468 e captopril 25 mg - lote 1200597, recebidos em 23/01/2015, com data de validade 30/01/2015 (sete dias para vencer) ; 
-Nota de Entrega nº 000239: enalapril 10 mg - lote 7208468 e captopril 25 mg - lote 1200597, recebidos em 13/03/2015, com data de validade em 30/01/2015 (vencidos há um mês e meio) ; 
-Nota de Entrega nº 000279: enalapril 10 mg - lote 7208468 e captopril 25 mg - lote 1200597, emitida em 06/2015, com data de validade em 30/01/2015 (vencidos há seis meses) ; cetoconazol 200mg - lote 13F72Y, emitida em 06/2015, com data de validade em 30/06/2015 (vence no mês de recebimento) . 
Ao analisar as notas fiscais dos processos de pagamentos, verificou-se a falta de atesto de recebimento e comprovação da efetiva entrega dos medicamentos relacionados, uma vez que as notas fiscais não possuem dados de lote, validade, referência ou identificação em relação às "notas de entrega", o que é agravado pela falta de controle de entrada, saída e estoque.
Os fatos apontados ferem os dispositivos da Lei nº 4.320/1964, art. 63, §§ 1º e 2º, c/c os art. 62 e 83 e Decreto nº 93.872/1986, art. 36 c/c art. 42, gerando proposição de devolução, no total de R$ 231.153,57.
As aquisições foram realizadas com os recursos da Assistência Farmacêutica Básica, movimentados na conta nº 16.836 - X FUNDO MUNIC - FNS BLAFB (recursos federais) , conta nº 19.367- 4 Farmácia Básica Estadual (recursos estaduais) , conta nº 6.874-8 P MUN VITORINO FREIRE FUS (recursos municipais) e conta nº 16.837-8 FUNDO MUNIC - FNS BLATB (recursos da Atenção Básica) , agência 2782-0, do Banco do Brasil S.A., conforme segue: 
-NF nº 0001340, de 26/01/2015 - R$ 30.001,86 - pagamento em 26/01/2015 (conta nº 19.367-4) ; 
-NF nº 0001666, de 12/08/2015 - R$ 27.089,35 - paga em 12/08/2015 (conta nº 16.836-X) ; 
-NF nº 0001667, de 12/08/2015 - R$ 18.404,95 - paga em 12/08/2015 (conta nº 19.367-4) ; 
-NF nº 0001752, de 14/09/2015 - R$ 15.499,35 - paga em 14/09/2015 (conta nº 16.836-X) ; 
-NF nº 0001817, de 14/10/2015 - R$ 13.512,70 - paga em 15/10/2015 (conta nº 16.836-X) ; 
-NF nº 0001853, de 10/11/2015 - R$ 13.479,15 - paga em 13/11/2015 (conta nº 16.836-X) ; 
-NF nº 0001854, de 10/11/2015 - R$ 6.130,55 - paga em 17/11/2015 (conta nº 19.367-4) ; 
-NF nº 0001867, de 18/11/2015 - R$ 17.850,69 - paga em 20/11/2015 (conta nº 6.874-8) ; 
-NF nº 0001866, de 18/11/2015 - R$ 42.162,06 - paga em 18/11/2015 (conta nº 16.837-8) ;
 -NF nº 0001875, de 02/12/2015 - R$ 20.000,25 - paga em 26/01/2016 (conta nº 16.836-X) ; 
-NF nº 0002012, de 15/02/2016 - R$ 27.022,66 - paga em 16/02/2016 (conta nº 16.836-X) . 
Fonte da Evidência: Inspeção física e observação direta na CAF, em 22/02/2016; Registro de reunião inicial, em 22/02/2016; anexo 10; Notas fiscais e Notas de Entrega de medicamentos de 2015.
6.4	Da constatação derivou a irregularidade decorrente da não comprovação da boa e regular aplicação dos recursos federais do SUS, utilizados para pagamentos de medicamentos vencidos e/ou de notas fiscais sem atesto do recebimento. 
6.5	A forma de dirimir a irregularidade não seria por meio da apresentação da prestação de contas, mas sim da apresentação de provas que contrariassem a inspeção física levada a cabo pelos auditores do Denasus, que estabeleceu a correspondência entre a conta de saída dos recursos, a empresa que os recebeu, passando pelas notas fiscais que ligaram ambas as pontas.
6.6.	Além disso, poderia evitar o dano a não recepção ou mesmo a devolução dos medicamentos sem o correspondente pagamentos pelas mercadorias inservíveis. Logo, a apresentação da prestação de contas, mesmo que formalmente impecável não seria apta a resolver a irregularidade apontada e tampou reparar o dano verificado no achado de auditoria do Denasus.
6.7	Em conclusão, o achado transcrito do relatório efetuado pelo Denasus demonstra que ocorreu irregularidade que, por seu turno, acarretou dano ao erário. Desse modo, não seria a formalidade presente numa prestação de contas o instrumento apto a elidir o débito verificado.
7.	Se houve subjetividade na conduta dos recorrentes para que se pudesse reputar o ato como de improbidade administrativa, pois a licitação transcorreu dentro da legalidade
7.1	Os recorrentes trazem à colação o Enunciado 10 (peça 101, p. 4) , dando conta de que se faz necessária a comprovação do elemento subjetivo de conduta do agente para que se repute seu ato como de improbidade administrativa, nos casos dos arts. 9º e 11, e ao menos com culpa, no caso do art. 10 da Lei 8.429/1992, citando ainda vários precedentes. Usando esse arcabouço, afirma que não há que se falar em dano ao erário ou ato de improbidade por parte dos Representados, pois a licitação dada ocorreu de forma regular e conforme a Lei 8.666/1993.
	Análise
7.2	Como se demonstrou na análise do argumento imediatamente anterior desta instrução, a irregularidade apontada pelo Denasus em sua auditoria referia-se à não comprovação da boa e regular aplicação dos recursos federais para pagamentos de medicamentos vencidos e/ou a ocorrência de várias notas fiscais sem atesto do recebimento, não se referindo em momento algum a qualquer licitação, o que acaba desestimando o argumento dos recorrentes.
8.	Se as irregularidades apontadas não seriam de caráter meramente formal
8.1	Em seu último argumento, os recorrentes afirmam que as ocorrências relatadas na TCE seriam de natureza formal, pois não ficou comprovado nos autos indícios de dano ao erário por parte desses gestores. Sobre o tema da irregularidade formal, trazem à baila as Súmula 51 e 142 do TCU, que afirmam o cabimento de aplicação, se for o caso, de multa em situações nas quais não ocorra débito e que cabe baixa na responsabilidade do ordenador de despesa, dirigente ou administrador da entidade quando for verificada irregularidade de caráter formal, respectivamente. 
	Análise
8.2	De fato, as súmulas do TCU apresentadas pelos recorrentes realmente se aplicam a situações nas quais não ocorreu o dano, a questão seria a aplicabilidade ao caso concreto. Pela natureza da irregularidade apontada no relatório de auditoria do Denasus, não há, entretanto, como se escapar da ocorrência de dano.
8.3	Sem a necessidade de se repetir o teor da irregularidade, um medicamento com prazo de validade vencido ou a vencer, sem prazo viável para a distribuição, representam um dano. Da mesma forma, não conseguir a correspondência entre o atesto de entrada e o estoque, também acarreta um dano de forma indubitável.
8.4	Em situações como essas ocorridas com os recorrentes, cabe-lhes demonstrar, por meio da documentação exigida na legislação de regência, a boa e regular aplicação dos recursos públicos federais geridos, bem como a regularidade do pagamento com recursos públicos somente é assegurada com a observância dos procedimentos prévios de liquidação e empenho da despesa.
8.5	Na instrução que cuidou das alegações de defesa dos recorrentes foi trazida jurisprudência do Tribunal (peça 76, p. 6) estabelecendo que a responsabilização dos agentes públicos integrantes da relação processual desta TCE é compatível com o entendimento firmado, pelo TCU, no item 9.3.3, do Acórdão 1072/2017-TCU-Plenário, da relatoria do Ministro Bruno Dantas, segundo o qual o dano ao erário deve ser restituído, ao FNS, pelos gestores:
	9.3.3. tratando-se de débito decorrente de dano ao erário propriamente dito, cabe ao gestor responsável pela irregularidade a obrigação de devolver os recursos, visto que, nessas situações, não há evidências de que eles tenham sido aplicados em prol de alguma finalidade pública, devendo a recomposição ser feita ao Fundo Nacional de Saúde, em respeito ao disposto no art. 2º, inciso VII, do Decreto 3.964/2001 combinado com o art. 33, § 4º, da Lei 8.080/1990.
8.6	Ante o exposto, não há como dar guarida à alegação dos recorrentes de que as irregularidades apontadas seriam de caráter meramente formal, pois a natureza da irregularidade apontada no relatório implica dano ao erário.
CONCLUSÃO
9.	Das análises anteriores, conclui-se que:
a) 	não ocorreu a prescrição das pretensões ressarcitória e intercorrente à luz da Resolução-TCU 344/2022, que seguiu as balizas delineadas pela Lei 9.873/1999; 
b)	o achado transcrito do relatório efetuado pelo Denasus demonstra que ocorreu irregularidade que, por seu turno, acarretou dano ao erário. Desse modo, não seria a formalidade presente numa prestação de contas o instrumento apto a elidir o débito verificado;
c) 	a irregularidade apontada pelo Denasus em sua auditoria referia-se à não comprovação da boa e regular aplicação dos recursos federais para pagamentos de medicamentos vencidos e/ou a ocorrência de várias notas fiscais sem atesto do recebimento, não se referindo em momento algum a qualquer licitação, o que acaba desestimando o argumento dos recorrentes;
d)	não há como dar guarida à alegação dos recorrentes de que as irregularidades apontadas seriam de caráter meramente formal, pois a natureza da irregularidade apontada no relatório implica dano ao erário.
PROPOSTA DE ENCAMINHAMENTO
10.	Diante do exposto, com fundamento nos artigos 32, inciso I; e 33, da Lei 8.443/1992, submetem-se os autos à consideração superior, com posterior encaminhamento ao MP/TCU e ao Gabinete do Relator, propondo: 
conhecer do recurso interposto e, no mérito, negar-lhe provimento; 
comunicar a deliberação que vier a ser proferida por esta Corte aos recorrentes, ao Fundo Nacional de Saúde e à Procuradoria da República no Estado do Maranhão. [...]". 
3.	O Ministério Público junto a este Tribunal, no Parecer de Peça 118, se manifesta de acordo com a proposta da unidade técnica.
	É o Relatório.

Luis Henrique de Oliveira Brito (OAB-MA 21.959), representando José Leandro Maciel; Luis Henrique de Oliveira Brito (OAB-MA 21.959) e Heloísa Aragão de Olmira Costa (OAB/MA 10.045), representando Adeude de Melo da Silva.

Procurador Sérgio Ricardo Costa Caribé.

RECURSO DE RECONSIDERAÇÃO EM TOMADA DE CONTAS ESPECIAL. NÃO COMPROVAÇÃO DA BOA E REGULAR APLICAÇÃO DOS RECURSOS REPASSADOS PELO FUNDO NACIONAL DE SAÚDE. CONTAS JULGADAS IRREGULARES. DÉBITO. MULTA. RECURSO DE RECONSIDERAÇÃO. CONHECIMENTO. NÃO OCORRÊNCIA DE PRESCRIÇÃO RESSARCITÓRIA E INTERCORRENTE. ARGUMENTOS INSUFICIENTES PARA A REFORMA DO ACÓRDÃO. NÃO PROVIMENTO. COMUNICAÇÕES.

TOMADA DE CONTAS ESPECIAL (TCE)

Unidade de Auditoria Especializada em Recursos (AudRecursos); Unidade de Auditoria Especializada em Tomada de Contas Especial (AudTCE).

Aprecia-se nesta oportunidade Recurso de Reconsideração em processo de Tomada de Contas Especial interposto pelos Srs. Adeudo de Melo da Silva e José Leandro Maciel, buscando impugnar o Acórdão 2429/2022-TCU-Segunda Câmara (Peça 80) , por meio do qual os responsáveis tiveram suas contas julgadas irregulares, com imputação de débito e multa no valor de R$ 25.000,00, em função da não comprovação da boa e regular aplicação dos recursos repassados pelo Fundo Nacional de Saúde (FNS) .
2.	Inicialmente, ratifico o Despacho por mim proferido em 11/8/2022 (Peça 105) conhecendo o Recurso de Reconsideração (Peça 101) e suspendendo os efeitos dos subitens 9.1, 9.2, 9.3 e 9.4 do Acórdão 2429/2022-TCU-Segunda Câmara em relação aos recorrentes e aos responsáveis com eles condenados em solidariedade.
3.	Quanto ao mérito, na peça recursal, os recorrentes apresentam os seguintes argumentos e documentos buscando comprovar a regularidade da prestação de contas:
	a) prestação de contas referente a aplicação dos recursos federais do SUS, no exercício financeiro de 2015, alegando que seria apta para demonstrar que não houve ilicitude na aplicação dos recursos, pois foi feita de acordo com a lei e obedeceu a todos os requisitos previstos; 
	b) fotografias complementares alusivas ao referido evento, em atendimento às dúvidas levantadas pelo Ministério, destacando as três bandas questionadas nas ressalvas nos itens 07, 09 e 10 da nota técnica inicialmente encaminhada;
	c) trazem à colação o Enunciado 10 (Peça 101, p. 4) , dando conta de que se faz necessária a comprovação do elemento subjetivo de conduta do agente para que se repute os seus atos como de improbidade administrativa, nos casos dos arts. 9º e 11º, e ao menos com culpa, no caso do art. 10 da Lei 8.429/1992. Citam, ainda, vários precedentes para afirmam que não há que se falar em dano ao Erário ou ato de improbidade por parte dos responsáveis, pois a licitação ocorreu de forma regular e conforme a Lei 8.666/1993;
	d) afirmam que as ocorrências relatadas na TCE seriam de natureza formal, pois não teria sido comprovado nos autos indícios de dano ao Erário por parte desses gestores. Sobre o tema da irregularidade formal, trazem à baila as Súmula 51 e 142 do TCU, que afirmam o cabimento de aplicação, se for o caso, de multa em situações nas quais não ocorra débito e que cabe baixa na responsabilidade do ordenador de despesa, dirigente ou administrador da entidade quando for verificada irregularidade de caráter formal, respectivamente.
4.	A Unidade de Auditoria Especializada em Recursos (AudRecursos) , em preliminar, embora os recorrentes não tenham apresentado qualquer alegação a respeito, realizou análise acerca de eventual ocorrência das pretensões punitiva e ressarcitória em virtude da recente Resolução TCU 344/2022 e concluiu não ter ocorrido no caso em exame, tanto do prazo prescricional geral de 5 anos quanto da prescrição intercorrente, vez que o processo não ficou paralisado por mais de 3 anos.
5.	Quanto ao mérito, rechaçou os argumentos dos recorrentes, com base nos seguintes fundamentos:
	a) não identificou nos autos a prestação de contas que o recorrente afirma haver carreado aos autos;
	b) a Constatação 420057 registra notas de entrega que evidenciam o recebimento de medicamentos vencidos e notas fiscais pagas sem atesto de recebimento prejudicando a comprovação da efetiva entrega de medicamentos da Assistência Farmacêutica Básica em 2015, gerando proposição de devolução de recursos no total de R$ 231.153,57. Dessa constatação derivou a irregularidade decorrente da não comprovação da boa e regular aplicação dos recursos federais do SUS, utilizados para pagamentos de medicamentos vencidos e/ou de notas fiscais sem atesto do recebimento. A forma de dirimir a irregularidade não seria por meio da apresentação da prestação de contas, mas sim da apresentação de provas que contrariassem a inspeção física levada a cabo pelos auditores do Denasus, que estabeleceu a correspondência entre a conta de saída dos recursos, a empresa que os recebeu, passando pelas notas fiscais que ligaram ambas as pontas;
c) além disso, poderia evitar o dano a não recepção ou mesmo a devolução dos medicamentos sem o correspondente pagamentos pelas mercadorias inservíveis. Logo, a apresentação da prestação de contas, mesmo que formalmente impecável não seria apta a resolver a irregularidade apontada e tampou reparar o dano verificado no achado de auditoria do Denasus. Em conclusão, a unidade defende que o achado transcrito do relatório efetuado pelo Denasus demonstra que ocorreu irregularidade que, por seu turno, acarretou dano ao erário. Desse modo, defende que não seria a formalidade presente numa prestação de contas o instrumento apto a elidir o débito verificado;
d) a irregularidade apontada pelo Denasus em sua auditoria referia-se à não comprovação da boa e regular aplicação dos recursos federais para pagamentos de medicamentos vencidos e/ou a ocorrência de várias notas fiscais sem atesto do recebimento, não se referindo em momento algum a qualquer licitação, o que afasta o argumento dos recorrentes;
e) a natureza das irregularidades apontadas no relatório de auditoria do Denasus, a exemplo da existência de medicamento com prazo de validade vencido ou a vencer, sem prazo viável para a distribuição e a não correspondência entre o atesto de entrada e o estoque, acarreta, sim, dano ao Erário. Assim, caberia ao aos recorrentes demonstrar, por meio da documentação exigida na legislação de regência, a boa e regular aplicação dos recursos públicos federais geridos, bem como a regularidade do pagamento com recursos com a observância dos procedimentos prévios de liquidação e empenho da despesa;
f) quanto à jurisprudência acostada pelos recorrentes, consistente no disposto no item 9.3.3, do Acórdão 1072/2017-TCU-Plenário, da relatoria do Ministro Bruno Dantas, segundo o qual o dano ao Erário deve ser restituído, ao FNS, pelos gestores, a unidade técnica registra que tratando-se de débito decorrente de dano ao Erário propriamente dito, cabe ao gestor responsável pela irregularidade a obrigação de devolver os recursos, visto que, nessas situações, não há evidências de que eles tenham sido aplicados em prol de alguma finalidade pública, devendo a recomposição ser feita ao FNS, em respeito ao disposto no art. 2º, inciso VII, do Decreto 3.964/2001 combinado com o art. 33, § 4º, da Lei 8.080/1990;
g) não há como acolher a alegação dos recorrentes de que as irregularidades apontadas seriam de caráter meramente formal, pois a natureza da impropriedade apontada no relatório implica dano ao Erário.
6.	Ante os argumentos que apresenta, a unidade técnica propõe conhecer do recurso e, no mérito, negar-lhe provimento.
7.	O Ministério Público junto a este Tribunal, no Parecer de Peça 118, manifesta de acordo com a proposta da unidade técnica. O Ministério Público junto a este Tribunal, no Parecer de Peça 118, manifesta de acordo com a proposta da unidade técnica.
8.	Anuo às conclusões e encaminhamentos propostos pela AudRecursos, os quais contaram também com a concordância do Ministério Público junto a este Tribunal, cujos fundamentos adoto como minhas razões de decidir, sem prejuízo dos breves comentários que faço a seguir.
9.	Como pode ser visto no Relatório precedente, a presente TCE foi instaurada em razão da não comprovação da boa e regular aplicação dos recursos do FNS repassados ao Município de Vitorino Freire/MA, nos exercícios de 2013 a 2015.
10.	A irregularidade motivadora da citação e, por conseguinte, da condenação em débito, se referiu à ausência de atestos em notas fiscais de aquisições de medicamentos da empresa Medfarma Produtos Farmacêuticos e Hospitalares Ltda., bem como à compra de itens vencidos.
11.	Em sede recursal, os responsáveis, embora noticiem a existência de documentação relativa aos gastos realizados, não a juntaram aos autos, de modo que persistem as falhas motivadoras da condenação, não cabendo alteração quanto ao juízo firmado por meio do Acórdão 2429/2022-TCU-Segunda Câmara.
12.	No tocante à análise da prescrição, acompanhando os pareceres precedentes, entendo que aplicando ao caso concreto as diretrizes em vigor quanto ao marco temporal para início da contagem e possíveis interrupções, não houve no presente caso a prescrição quinquenal das pretensões punitiva e ressarcitória, à luz do previsto no art. 2º da Resolução -TCU 344/2022 e nem tampouco a prescrição intercorrente prevista no art. 8º do mesmo normativo, visto que o processo não quedou paralisado por mais de três anos pendente de julgamento ou despacho.
13.	Feitas essas considerações, depreendo que o presente Recurso de Reconsideração deve ser conhecido e, no mérito, não provido.
	Ante o exposto, VOTO por que o Tribunal aprove o Acórdão que ora submeto à apreciação da Segunda Câmara.
TCU, Sala das Sessões, em 30 de maio de 2023.
AROLDO CEDRAZ 
Relator